臺灣高等法院刑事判決　　　　　　　　96年度上易字第2539號
上　訴　人
即　被　告　甲○○
　　　　　　　　　　　樓
選任辯護人　傅雲欽律師
上列上訴人因妨害公務等案件，不服臺灣臺北地方法院九十六年
度易字第二二四號，中華民國九十六年八月二十三日第一審判決
（起訴案號：臺灣臺北地方法院檢察署九十六年度偵字第二九一
七號），提起上訴，本院判決如下：
    主  文
上訴駁回。
    犯罪事實
甲○○於民國九十六年一月二十日下午三時三十分至四時三十分
許，在臺北市信義區「一○一大樓」五樓宴會廳參加友人喜宴，
並飲用酒類飲料後，已達不能安全駕駛動力交通工具之程度，竟
仍於酒後駕駛車牌號碼三二八八－ＱＢ號自用小客車上路，並於
同日下午四時四十分，沿臺北市○○區○○路北往南方向行駛，
途經松智路與信義路五段路口停等紅燈時，其車頭超越停止線及
佔據斑馬線，並因而阻擋機車待轉區，義交丁雲第上前吹哨制止
並要求退後，惟不為甲○○所理會，於該處執行交整勤務之警員
乙○○見狀，乃上前持指揮棒及吹哨子示意攔停甲○○，適路口
綠燈亮起，甲○○並未停車，反駕車起步左轉信義路，雖右後車
窗遭乙○○之指揮棒敲擊發出聲響，仍拒不停車，而以時速五十
至六十公里之速度加速離去，乙○○乃騎乘警用機車開啟警報器
及警示燈自後追趕，甲○○左轉後行駛於信義路五段，然因前方
信義路與松仁路口號誌為紅燈，且前方遇有其他車輛，遂停止於
信義路內側車道，乙○○則行駛在信義路內側車道與中間車道之
間，而自甲○○車輛右後方接近，俟抵甲○○所駕車輛右前方時
，即關閉警報器，將機車車頭偏左停在甲○○車輛右前方，並左
手平舉示意甲○○停車受檢。詎甲○○仍拒不配合而欲逃逸，明
知甲○○為依法執行職務之交通警察，竟趁松仁路口燈號轉為綠
燈、前方車輛開始移動之際，將車輛往右側偏移衝出，以車頭撞
擊乙○○所騎乘警用機車之左側車身車腹位置，而當場施以強暴
，乙○○見狀馬上跳車，機車亦往右倒地，惟仍受有右手、右足
、左小腿挫傷之傷害（傷害部分未據乙○○告訴）。嗣經其他支
援員警趕赴現場，將甲○○逮捕帶回警局，進而於同日下午五時
五十八分測得其呼氣酒精濃度達每公升零點六零毫克。
    理  由
甲、程序部分：
  壹、按判決書應分別記載裁判之主文與理由；有罪之判決書並
      應記載「犯罪事實」，且得與理由合併記載，為九十三年
      六月二十三日修正之刑事訴訟法第三百零八條所明定，參
      諸其立法理由為：刑事有罪判決所應記載之事實應係賦予
      法律評價而經取捨並「符合犯罪構成要件」之具體社會事
      實，爰參考日本刑事訴訟法第三百三十五條第一項之立法
      例，將原條文後段所定「並應記載事實」修正為「並應記
      載犯罪事實」，以臻明確。
      按關於非屬犯罪構成要件之犯罪細節，並不屬於有罪判決
      書必要記載之事項，自亦非判決理由所應敘述之範圍（最
      高法院九十四年台上字第六三三八號判決參照）；次按，
      有罪判決書應記載之「犯罪事實」，應係指符合犯罪構成
      要件之具體社會事實，如被告犯罪之時間、地點、手段以
      及其他該當於犯罪構成要件而足資認定既判力範圍之具體
      社會事實；至於構成要件以外之其他適用法律事實，例如
      ：刑罰之加重或減輕事由，可無須在「犯罪事實」欄中記
      載，僅於理由內依刑事訴訟法第三百十條第四款記載其理
      由即足（最高法院九十四年台非第一五二號判決參照），
      合先敘明。
  貳、上訴範圍：
    一、原審判決主文：甲○○服用酒類，不能安全駕駛動力交
　　　　通工具而駕駛，處罰金新臺幣陸萬元，如易服勞役，以
        新臺幣壹仟元折算壹日，減為罰金新臺幣參萬元，如易
        服勞役，以新臺幣壹仟元折算壹日；又對於公務員依法
        執行職務時，施強暴，處有期徒刑參月，如易科罰金，
        以新臺幣壹仟元折算壹日，減為有期徒刑壹月又拾伍日
        ，如易科罰金，以新臺幣壹仟元折算壹日。
    二、上訴人即被告上訴部分為：被告僅就妨害公務罪部分提
        起上訴。
  貳、證據能力認定（參見乙、壹所列證據清單）：
    一、本件證據一被告之供述，被告及其辯護人並未主張無證
        據能力；另證據二至證據十一，分別符合刑事訴訟法第
        一百五十九條之一、第一百五十九條之四之傳聞法則之
        例外規定，而均得作為本件之證據。
    二、證據十二被告及其辯護人並未於本院言詞辯論終結前表
        示無證據能力，復查其取得過程無何明顯瑕疵，而應可
        作為本件之證據。
乙、認定犯罪構成要件事實所憑之證據及其認定之理由：
  壹、證據清單：
      證據一：被告甲○○供述（警詢、偵訊、原審、本院）。
      證據二：證人乙○○證述（偵訊、原審）。
      證據三：證人林志勇證述（原審）。
      證據四：證人鄧光傑證述（原審）。
      證據五：臺北醫學大學附設醫院診斷證明書。
      證據六：酒精濃度測試單。
      證據七：刑法第一百八十五條之三案件測試觀察紀錄表。
      證據八：生理平衡檢測表。
      證據九：交通事故談話紀錄表。
      證據十：道路交通事故現場圖。
      證據十一：道路交通事故補充資料表。
      證據十二：現場照片。.
  貳、認定之理由：
  一、訊據被告甲○○固坦承所駕汽車與警員乙○○之機車發生
      碰撞，惟矢口否認有何妨害公務犯行，辯稱：案發當天被
      告所駕車輛是新娘禮車，是新郎借來價值二、三百萬元的
      車，而當天是大喜之日，被告絕無可能故意衝撞警察。本
      件起因是被告打方向燈欲往右前方直行，與交警發生擦撞
      ，而被告友人至現場與警員發生口角，嗣後被警員以妨害
      公務移送，就庭呈資料可知，被告所駕車輛，時速若超過
      一、二十公里即自動上鎖，而當天車門被警員一拉就開，
      可見車速不快；原審該警員亦稱其無法確定被告是否有意
      衝撞；另證人乙○○警員證詞有所偏頗，不可採信；被告
      並無拒絕稽查，而故意衝撞警員之事實：被告交通違規情
      節不重，沒必要抗拒；案發時被告已有醉意，意識不清，
      且路況擁擠混亂，而在被告發覺乙○○騎乘機車停在被告
      前方之際，已煞車不及，致前方保險檔稍微碰到乙○○機
      車，此部份業經證人林志勇證述綦詳，亦有現場圖及照片
      可稽。原判決雖謂林志勇應能目睹乙○○騎乘機車出現在
      前方之經過，惟「應能」乃可能性推測，未必成為事實，
      又衡之當時路況，林志勇沒有看到，不無可能。原判決由
      「應然」推論「實然」論斷，違反論理及經驗法則。本件
      處分影響被告權益至鉅：若罪名成立，被告將終身不得考
      照，茲被告未犯大罪，並無衝撞警員之必要，亦無衝撞之
      事實，因警員乙○○意氣用事有意整被告，而原審亦聽信
      其言，自屬率斷，是請本院諭知被告無罪云云。
  二、被告於上開時地，不服交通警員乙○○之攔停，而駕車撞
      擊乙○○之事實，業據證人乙○○於本院證稱：「... 我
      是在該處擔任三點到五點的交整勤務，我跟另一名義交在
      信義路、松智路口，義交站在西北角，我則站在東南角，
      被告應該是從一○一大樓地下室開車出來，紅燈停車時有
      超越停止線，也有超越斑馬線的情形，當時義交有吹哨請
      被告退後，但是被告並沒有理會，義交就走到駕駛座的車
      窗旁邊，我看到他們二人好像有口角的情形，因為我人的
      距離比較遠，所以沒有聽到內容，我見狀走過去到斑馬線
      那邊，拿指揮棒及吹哨子要攔停被告，剛好燈號變成綠燈
      ，被告並不理會，就從松智路左轉往東的方向行駛信義路
      ，我看信義路、松仁路口是紅燈，我就騎著警用機車在後
      面追，被告是在信義路第一車道，我是從第二車道過去，
      騎到他的車輛右前方，機車的車頭偏左，... 但是機車的
      位置還是在第二車道上，我機車偏左後，就停下來，我左
      手平舉，示意要被告往路邊停車，此時前方路口已經是綠
      燈，被告的車子就往外側偏出來，車頭就撞到我的機車，
      我就跳車，機車就往右側倒地，我就到駕駛座開車門請被
      告下車，被告不願配合，而且還在車上講電話，我請被告
      出示駕照、行照，但被告想要把車門關起來，我馬上把車
      門拉開，直到一、二分鐘後，我請求支援的警員到場後，
      被告才願意下車。」、「（問：被告車輛往右撞到機車時
      ，速度如何？）很快的衝出來，撞到機車就停下來。」、
      「我當時右腳掌的大姆指有紅腫，右手有一點流血，左腳
      有擦傷，機車的後照鏡有裂痕，右邊車腹有擦傷，斜板下
      方的塑膠板有點破裂。」等語綦詳（見原審卷第五十三頁
      ），並有臺北醫學大學附設醫院診斷證明書、交通事故談
      話紀錄表、道路交通事故現場圖、道路交通事故補充資料
      表、現場照片在卷可稽（見偵卷第十七、二十二頁、第二
      十四至二十六頁、第六十一至六十二頁）。
  三、被告雖辯稱不知有警員攔停追趕，係受前方左轉車輛阻擋
      ，才自內側車道切換至外側車道，而不慎撞上突然出現在
      前方之警員云云，惟查，被告拒不接受義交之指揮，經在
      場執勤之警員乙○○持指揮棒上前並吹哨攔停，仍未停車
      等情，已如前述，參以證人乙○○證稱：我是用指揮棒攔
      停被告，被告不停，在他車輛最後要離開的時候，我的指
      揮棒有敲到他的右後車窗，發出叩的一聲，被告不停止駕
      車離開時，時速至少有五、六十公里，而且斑馬線上有行
      人，他還是穿過斑馬線開過去，當天我所騎乘的機車上配
      置有警報器及警示燈，我開始從路邊騎車追逐被告時，就
      開啟警報器及警示燈，快到被告車後時，我就將警報器關
      掉，只剩下警示燈，警報器打開的音量蠻大聲，是嗡嗡的
      聲音等語（見原審卷第五十四頁反面、第五十五頁反面）
      ，顯然警員於原執勤地點攔停當時，已有吹哨及手持指揮
      棒示意之行為，於上前攔阻過程中，指揮棒尚敲擊到被告
      車輛右後車窗，嗣更開啟警報器及警示燈騎車自後追趕，
      足見其攔檢被告及命令停車之舉動甚為明顯可見，即令被
      告聲請傳喚之證人即同車友人林志勇、鄧光傑於本院亦分
      別證稱：「（問：從左轉後到停下來時，你們總共行駛多
      遠？）大約一百公尺左右。」、「（問：左轉後行駛到停
      下來之間的距離多遠？）有超過一百公尺」等語（見原審
      卷第三十五頁），是以警員追趕距離之遠、攔停舉動之明
      顯，在在均足以證明被告應知悉警員乙○○駕車自後追趕
      欲攔停其車之事實，況被告辯稱係因遭前方左轉車輛阻擋
      而欲自內側車道變換至中間車道，則以被告為具有駕駛能
      力之人，於駕車及變換車道過程中，必然會觀看後視鏡辨
      別左、右、車後及車前狀況，其竟辯稱不知有警員自後追
      趕並警車停放在其右前方云云，非僅與前開事證不合，亦
      與通常經驗法則有違，顯不可採信。
  四、被告聲請傳喚之當日同車友人林志勇、鄧光傑於原審審理
      時雖均證稱：當天沒有看到或聽到警員自後追趕，亦未有
      警員持指揮棒敲擊車窗之情形，警察是突然出現在車子前
      方云云（見原審卷第三十四至三十五頁、第三十九至四十
      一頁），惟與證人乙○○前開所證不同，縱依證人林志勇
      所述，其既自承當日係坐在副駕駛座，且於被告自內側車
      道往外切時，有協助朝右後方觀看有無車輛經過等語（見
      原審卷第三十四、三十六頁），則以現場照片及交通事故
      現場圖所顯示事發後車輛狀態，即被告所駕車輛係自信義
      路五段內側車道往中間側車道以斜約四十五度之角度切出
      ，車頭在中間車道，警員乙○○所騎機車則倒地於中間車
      道被告車頭前方，暨林志勇、鄧光傑均證稱被告車輛係左
      轉後行駛至少一百公尺以上始發生本件撞擊事件等情形以
      觀，證人林志勇理應能目睹警員乙○○騎乘機車出現在前
      方之經過，詎林志勇竟證稱：「我看到的時候，警車就從
      我們右邊突然出現。」、「（問：警車從後方過來的速度
      如何？）我不知道，因為警車是突然出現，我沒有辦法描
      述確實的速度。」、「我看到時警車就已經出現在前方，
      我沒有看到他從右邊車窗經過。」、「被告在信義路內側
      車道往外切時，我也往右後方看有無車輛經過，但是並沒
      有看到警車，我回頭之後，被告就緊急煞車，車子就撞到
      前方的警車，所以我推測警車是從右後方過來。」、「（
      問：為何斷定車輛是從右後方過來？）這是我的感覺。」
      、「我看到的時候，機車就是停下來的。」等語（以上見
      原審卷第三十五至三十六頁反面），均顯不合常理甚明。
      至於另一證人鄧光傑證述：松仁路口綠燈亮時，我們往前
      直行一下，大約十公尺以內，被告就突然煞車，就看到一
      名警察要開駕駛座的車門，我在車上時不知道為何車子要
      停下來，也不知道發生什麼事情，等我下車後才看到一台
      警用機車倒在我們車輛前面，在車上我只是感覺被告有緊
      急煞車，沒有感覺到碰撞等語（見原審卷第三十九至四十
      一頁），顯然鄧光傑並未目睹本件事發經過，所言尚不足
      為有利於被告之認定，遑論其證稱：「綠燈亮之後，我們
      前進直行一下，大約十公尺以內，被告就突然煞車... 」
      、「（問：被告車子向前開到緊急煞車之間，車子行進方
      向如何？）一直都是直行，方向盤並沒有轉動」云云（見
      原審卷第三十九頁反面、第四十頁），而指稱車輛始終為
      直行狀態，非僅與道路交通事故現場圖及現場照片不符，
      亦與證人乙○○、林志勇及被告所陳述情節不合，其證言
      自無何可信度可言。
  五、被告雖一再辯稱警員突然出現在前方，因煞車不及始發生
      碰撞，並非故意衝撞云云。惟警員乙○○係吹哨、揮舞指
      揮棒及顯示燈光警報自後追趕被告車輛一段距離，被告理
      應明確知悉警員攔檢追躡之事實，已詳述認定如前，且徵
      諸證人乙○○證稱：「（問：當時兩線車道之車陣情況？
      ）被告的車子前方還有六、七台車子，第二線道也排了很
      長的車陣，我是在第一、二線道中間行駛。」、「（：你
      停車的位置是否是被告車輛和他前方車輛中間的空隙？）
      不是，我是停在被告前方車輛的右後座車門那裡，也就是
      在第二車道那裡。」等語（見本院卷第五十三頁反面），
      顯然乙○○始終行駛在第一、二車道之間，並未進入被告
      車輛原先所在之第一車道，亦無突然插入被告與其前方車
      輛間之情事，僅於接近被告車輛後，停放在其車頭右前方
      而平舉左手示意停車受檢，況被告係不服攔停，並無其他
      重大急迫情事，乙○○僅騎乘警用機車，自不可能做出以
      機車車身阻擋被告所駕汽車之危險舉動，被告與同車友人
      陳稱警員係突然出現，因煞車不及而碰撞云云，亦不足採
      。再參以現場照片，被告車輛係車頭往中間車道呈四十五
      度角偏出，前輪輪胎呈現與車身平行之角度，核與乙○○
      證稱被告車輛係很快地向外側偏出等語一致，而依一般駕
      駛經驗，被告若欲變換車道，其前輪應呈現一定之轉動角
      度始較合理，豈有於車頭已向右轉出原車道後，未將車輪
      往左迴正而持續向右偏出之理？證人乙○○既僅將機車停
      止在被告車頭右前方另一車道上，被告更應知悉依法執行
      職務之交通警員已在其右前方之事實，竟仍駕車向右衝撞
      而施以強暴行為，被告辯稱往右變換車道時，因警員突然
      出現前方而不慎撞擊云云，顯難置信，其應係故意衝撞警
      員甚明。
  六、被告於本院審理時雖一再以前詞置辯，惟被告辯稱：當天
      所駕車輛是新娘禮車，是新郎借來價值二、三百萬元的車
      ，而當天是大喜之日，另被告交通違規情節不重等情事，
      均不足以作為被告無可能故意衝撞警察之堅強理由，再參
      以，被告當日下午喜宴結束後，於同日下午五時五十八分
      時所測得其呼氣酒精濃度猶高達每公升零點六零毫克，顯
      見被告於本件行為時即同日下午四時四十分，其酒精濃度
      應更高，被告復自承其案發時已有醉意，意識不清，當係
      憑藉酒力而為上開故意衝撞警察之行為。
      辯護人雖另辯稱：被告所駕車輛，時速若超過一、二十公
      里即自動上鎖，而當天車門被警員一拉就開，可見車速不
      快云云，惟查本件被告駕駛車輛之車速與本件犯行之有無
      並無何關聯；另當天車門被警員一拉就開，並無何積極證
      據足資佐證，亦無法為有利於被告之認定。
      辯護人另辯稱：被告發覺乙○○騎乘機車停在被告前方之
      際，已煞車不及，致前方保險檔稍微碰到乙○○機車云云
      ，惟苟被告係「稍微碰到」警用機車，則警員乙○○騎乘
      之機車當不致於倒地，惟其之所以當場跳車，且受有右手
      、右足、左小腿挫傷之傷害應係情況緊急所致，辯護人上
      開所辯顯不足採信。
      辯護人雖再辯稱：證人乙○○警員證詞有所偏頗，不可採
      信，惟證人於原審猶稱其無法確定被告是否有意衝撞，顯
      見其並無何偏頗，否則又焉會有此證言，又被告所為上開
      犯行在客觀上已足以為認定，自不以證人主觀上無法確認
      被告是否故意衝撞，而否定被告之犯行甚明。
  七、綜上各情，被告前開所辯，無非事後諉卸之詞，不足採信
      ，本件事證明確，被告犯行，洵堪認定。
丙、適用法律：核被告此部分所為係犯刑法第一百三十五條第一
    項對於公務員依法執行職務時施強暴罪。
丁、維持原判決及駁回上訴之理由：
  壹、查原審認被告罪證明確，適用刑事訴訟法第二百九十九條
      第一項前段，刑法第一百三十五條第一項、第四十一條第
      一項前段，刑法施行法第一條之一，中華民國九十六年罪
      犯減刑條例第二條第一項第三款、第七條規定，並審酌被
      告飲酒已達不能安全動力交通工具之程度，仍駕車搭載多
      人上路，實已對一般往來人車產生危險性，另於知悉警員
      自後追趕之情形下，仍拒絕停車接受稽查，嗣更對於依法
      執行職務之警員施以強暴，損害公權力之伸張，惟所幸本
      件撞擊情形並非嚴重，警員受傷程度尚輕，暨犯後僅就酒
      後駕車部分坦承犯行，就妨害公務部分否認犯罪等一切情
      狀，就所犯妨害公務罪量處有期徒刑三月，並諭知易科罰
      金之折算標準，並依中華民國九十六年罪犯減刑條例減其
      刑期二分之一，並諭知易科罰金之折算標準，經核認事用
      法，並無違誤，量刑亦屬妥當，應予維持。
  貳、被告上訴意旨猶謂其並未犯罪云云，顯無理由，已如前所
      述，應予駁回。
據上論斷，應依刑事訴訟法第三百六十八條，判決如主文。
本案經檢察官姜貴昌到庭執行職務。
中　　華　　民　　國　　96　　年　　12　　月　　28　　日
　　　　　　　　　刑事第十八庭審判長法　官  溫耀源
　　　　　　　　　　　　　　　　    法　官  段景榕
　　　　　　　 　 　　　　　　　　　法　官  陳健順
以上正本證明與原本無異。
不得上訴。
                                    書記官  朱家惠
中　　華　　民　　國　　96　　年　　12　　月　　28　　日
附錄論罪法條：
中華民國刑法第135條第1項
（妨害公務執行及職務強制罪）
對於公務員依法執行職務時，施強暴脅迫者，處3年以下有期徒
刑、拘役或3百元以下罰金。
